臺灣高雄地方法院民事裁定　　　　　100年度消債更字第211號
聲　請　人　王孫淑采
代　理　人　李淑妃　律師
上列當事人因消費者債務清理事件聲請更生，本院裁定如下：
    主  文
聲請人王孫淑采自民國一百年十月二十一日下午四時起開始更生
程序。
命司法事務官進行本件更生程序。
    理  由
一、聲請意旨略以：聲請人即債務人王孫淑采前向金融機構辦理
    消費貸款、信用卡契約、房屋貸款等致積欠有擔保及無擔保
    債務計新臺幣（下同）1,312,522 元，因無法清償債務，乃
    於民國99年5 月間與最大債權銀行中國信託商業銀行股份有
    限公司（下稱中國信託銀行）進行前置協商，但因聲請人無
    法負擔任何還款條件，致使協商不成立，並因聲請人有不能
    清償債務或有不能清償之虞，復未經法院裁定開始清算程序
    或宣告破產，爰依法聲請准予裁定更生等語。
二、按「債務人不能清償債務或有不能清償之虞者，得依本條例
    所定更生或清算程序，清理其債務。」，消費者債務清理條
    例第3 條定有明文。衡以消費者與金融機構間債之關係之發
    生，係依契約自由原則及相互間之信賴為基礎，此為社會經
    濟活動得以維繫及發展之重要支柱，債務人經濟窘迫，固不
    應任其自生自滅，債權人一方之利益，仍不能因之摒棄不顧
    。是債務人於協商程序中，自應本於個人實際財產及收支狀
    況，依最大誠信原則，商討解決方案。如終究不能成立協商
    ，於聲請更生或清算時，法院審酌上開條文所謂「不能清償
    或有不能清償之虞」，自宜綜衡債務人全部收支、信用及財
    產狀況，評估是否因負擔債務，而不能維持最基本之生活條
    件；所陳報之各項花費，是否確屬必要性之支出；如曾有協
    商方案，其條件是否已無法兼顧個人生活之基本需求等情，
    為其判斷之準據。
三、經查：
  (一)聲請人前向各金融機構辦理消費貸款、信用卡契約等致積欠
    無擔保債務計1,312,522 元（其中包含繼承配偶王叔明之擔
    保債務850,000 元及無擔保債務329,452 元；另聲請人主張
    積欠孫聰榮債務375,000 元，因無法提出借貸契約、交付借
    款及執行名義等證明文件，故不予列入），因無法清償債務
    ，乃於99年5 月間與最大金融機構中國信託銀行進行前置協
    商，但因聲請人無法負擔任何還款條件，致使協商不成立等
    情，此有債權人清冊、財團法人金融聯合徵信中心前置協商
    專用債權人清冊、當事人綜合信用報告、前置協商不成立通
    知書等在卷可稽（卷第73頁至74頁、第17頁至19頁、第24頁
    至26頁、第20頁至23頁、第27頁至30頁、第96頁），堪認上
    情屬實。
  (二)聲請人現以清潔工為業，每月領有低收入戶補助5,000 元，
    名下有2 筆不動產（配偶死亡後繼承所得），依公告現值及
    課稅評定現值計算其財產總值為960,460 元，98年度至99年
    度均無申報所得資料，勞工保險投保薪資額為21,000元，收
    入切結書每月薪資為12,000元等情，此有低收入戶證明書、
    郵政存簿儲金簿封面及內頁資料、財產歸屬資料清單、綜合
    所得稅各類所得資料清單、土地及建物謄本、勞工保險被保
    險人投保資料表、收入切結書等件附卷可證（卷第98頁至99
    頁、第117 頁至122 頁、第9 頁至11頁、第12頁至15頁、第
    109 頁至110 頁、第33頁），均認屬實；則以其收入切結書
    每月收入12,000元，加計其每月領有之低收入戶補助5,000
    元，以每月17,000元為核算其償債能力之基礎，較符實情。
  (三)支出部分，聲請人主張須扶養2 名未成年子女等情。按直系
    血親相互間，互負扶養之義務，民法第1114條第1 款定有明
    文。查聲請人長子王士豪為81年生、次子王建鈞為87年生，
    均尚未成年；王士豪98、99年度所得分別為72,165、88,349
    元，王士豪每月領有高中補助5,000 元，王建鈞每月領有兒
    少補助2,200 元，此有戶籍謄本、民事陳報狀、綜合所得稅
    各類所得清單、郵政存簿儲金簿封面及內頁資料等在卷可參
    （卷第42頁至44頁、第130 頁至131 頁、第68頁至69頁、第
    132 頁至136 頁），堪認其次子尚未成年，確屬不能維持生
    活且無謀生能力而需聲請人扶養，而其長子王建鈞於99年度
    每月平均所得約7,362 元（88,349÷12=7,362，元以下4 捨
    5 入），且每月領有高中補助費5,000 元，認無扶養之必要
    ；而次子王建鈞扶養費用部分，參照民法第1118、1119條規
    定，其負扶養義務之程度，亦應考量其目前身負債務之窘境
    ，所負擔之扶養義務能力，自非比一般，是認應以100 年度
    綜合所得稅受扶養人每人免稅額82,000元計算，其每人每月
    扶養費用為6,833 元【計算式：82,000÷12=6,833，元以下
    4 捨5 入】為審查基準，其每人所需負擔扶養費用應為6,83
    3 元，於扣除其每月領有之兒少補助費2,200 元後，聲請人
    每月須負擔次子之扶養費用應為4,633 元【計算式：6,833
    －2,200 ＝4,633 】。至聲請人個人日常生活必要費用部分
    ，審酌聲請人負債之現況，基於社會經濟活動之互賴及誠信
    ，該日常生活所需費用，自應節制開支，不得有超越一般人
    最低生活標準之享受，否則反失衡平，本院參酌內政部社會
    司所公告歷年最低生活費標準，100 年度7 月高雄市每人每
    月最低生活費標準為11,146元，則聲請人每月最低生活費除
    有特殊情形並有證據證明者外，自宜以此為度，始得認係必
    要支出。
  (四)綜上所述，依聲請人平均每月可得之收入17,000元，扣除個
    人日常生活所需之必要費用11,146元及次子扶養費後，其餘
    額為1,221 元【計算式：17,000－11,146－4,633 ＝1,221
    】，而聲請人目前負債總額為1,312,522 元，如以其所有財
    產總值960,460 元換價清償上開債務後，剩餘債務為352,06
    2 元【計算式：1,312,522 －960,460 ＝352,062 】，以上
    開餘額按月攤還結果，如不計利息，約24年期間始能清償完
    畢，如加計利息負擔，其還款年限顯然更長，有違消費者債
    務清理條例協助債務人重建更生之立法本意，堪認聲請人之
    債務大於財產，而有不能清償債務或有不能清償之虞之情事
    ，準此，上開償債年限將使聲請人生活長期陷入窘境，於其
    目前身心狀況俱有不良影響，自非允當。從而，聲請人主張
    已不能清償債務或有不能清償之虞，聲請本院准予更生，依
    所舉事證及本院調查結果，即無不合。
四、末按「法院開始更生程序之裁定，應載明其年、月、日、時
    ，並即時發生效力。」、「法院裁定開始更生或清算程序後
    ，得命司法事務官進行更生或清算程序，必要時得選任律師
    、會計師或其他適當之自然人或法人一人為監督人或管理人
    。」，消費者債務清理條例第45條第1 項、第16條第1 項分
    別定有明文。本件聲請人其目前收入及財產狀況，不能清償
    債務，有如上述。此外，復查聲請人無消費者債務清理條例
    第46條各款所定駁回更生聲請等事由，有本院民事紀錄科查
    詢表及臺灣高等法院被告前案紀錄表在卷可憑。且聲請人既
    非從事營業活動而屬受薪之消費者，所負無擔保或無優先權
    之債務總額亦未逾1,200 萬元。從而，聲請人聲請更生，洵
    屬有據，應予准許，爰命司法事務官進行本件更生程序。
五、依消費者債務清理條例第11條第1 項、第45條第1 項、第16
    條第1 項，裁定如主文。
中    華    民    國   100   年    10    月    21    日
                      民事庭  法  官  邱泰錄
以上正本證明與原本無異。
本裁定已於100年10月19日下午4 時公告。
本件不得抗告。
中    華    民    國   100   年    10    月    21    日
                              書記官  梁竫